臺灣高等法院民事判決
                                    101年度家上字第274號
上訴人即附
帶被上訴人  甲○○

訴訟代理人  劉岱音律師
被上訴人即
附帶上訴人  戊○○
訴訟代理人  張仁龍律師
複代理人    邱政勳律師
上列當事人間分配夫妻剩餘財產差額事件，上訴人對於中華民國
101年8月10日臺灣新北地方法院100年度家訴字第187號第一審判
決提起上訴，並為訴之追加，被上訴人則為附帶上訴，經本院於
102 年10月2日言詞辯論終結，判決如下：
    主  文
甲○○之上訴、追加之訴及假執行之聲請均駁回。
原判決關於命戊○○給付超過新臺幣柒拾貳萬捌仟貳佰柒拾貳元
本息，並訴訟費用之裁判均廢棄。
上開廢棄部分，甲○○在第一審之訴及假執行之聲請均駁回。
戊○○其餘附帶上訴駁回。
第一、二審訴訟費用，關於上訴部分及追加部分，均由甲○○負
擔，關於附帶上訴部分，由甲○○負擔十分之一，餘由戊○○負
擔。
    事實及理由
甲、程序方面：按訴狀送達後，原告不得將原訴變更或追加他訴
    。但請求之基礎事實同一者，不在此限，此觀民事訴訟法第
    255條第1項第2款規定甚明。又第二審訴之變更或追加，非
    經他造同意，不得為之，但第255條第1項第2款至第6款情形
    ，不在此限，亦為同法第446條第1項所明定。依家事事件法
    第51條，上開規定於家事訴訟事件準用之。所謂請求之基礎
    事實同一者，係指變更或追加之訴與原訴之主要爭點有其共
    同性，各請求所主張之利益在社會生活上，可認係屬同一或
    關聯之紛爭，而就原請求之訴訟及證據資料，於審理繼續進
    行時，在相當程度範圍內具有同一性或一體性，得期待於後
    請求之審理予以利用，且無害於他造當事人程序權之保障，
    俾先後兩請求在同一程序得加以解決，避免重複審理，進而
    為一次解決紛爭。查上訴人即附帶被上訴人甲○○（下稱甲○○
    ）於原審起訴主張：系爭登記於被上訴人即附帶上訴人戊○○
    （下稱戊○○）所有之新北市○○區○○路○段00號之0房屋及其土
    地（下稱系爭房地），係兩造以結婚為前提共同出資所購買
    ，故應列為婚後財產進行剩餘財產分配。嗣於二審訴訟程序
    中追加主張：若認為系爭房地非婚後財產，亦應認為係兩造
    共有，僅為申辦優惠貸款之便，將伊之應有部分1/2 借名登
    記於戊○○名下，自得類推適用民法關於委任之規定，於訴訟
    中終止兩造間之借名登記關係，依民法第179條、第181條但
    書規定，請求戊○○返還系爭房地價額扣除貸款餘額及戊○○之
    父母代償金額後之半數等語（本院卷第71頁）。經核甲○○追
    加之訴與原訴之基礎事實同一，依首揭規定，應予准許。
乙、實體方面：
一、甲○○主張：
    ㈠兩造於民國00年0月00日結婚，伊於99年7月30日（下稱基
      準日）訴請與戊○○離婚，並於同年10月21日達成離婚之訴
      訟上和解。系爭房地為兩造婚前透過訴外人乙○○之仲介，
      以新台幣（下同）466萬元購買作為共同居住之用，因戊○
      ○符合首購及優惠貸款之條件，乃將系爭房屋登記於其名
      下。系爭房屋於基準日之市價為11,106,923元，扣除基準
      日之貸款餘額1,670,353元及戊○○父母於94年3月14日、99
      年7月14日先後代償之70萬元、70萬元、441,000元後，亦
      有7,595,203元（11,106,923－1,670,353－70萬－70萬－441,
      367＝7,595,203），應列入婚後財產分配。
    ㈡若認為系爭房地非婚後財產，因兩造購買系爭房地之價金
      ，除頭期款30萬元中之10萬元由戊○○出資外，另20萬元係
      由伊向訴外人乙○○借款支付，餘額則由戊○○為借款人、伊
      為連帶保證人向第一商業銀行蘆洲分行（下稱一銀）貸款
      450萬元所支應，故應認兩造對系爭房地各有1/2之權利。
      伊基於對戊○○之信賴及優惠貸款之便，將原應登記伊名下
      之財產登記為戊○○所有，自得類推適用民法關於委任之規
      定，以101年12月4日準備書狀代通知終止兩造間之借名登
      記關係，依民法第179條、第181條請求償還其價額，即系
      爭房地價值扣除基準日貸款餘額及戊○○父母代償金額後（
      即前述㈠所列7,595,203元）之半數即3,797,601元。
    ㈢除系爭房地外，伊尚得就下列財產請求返還及分配：
      ⒈伊婚前向乙○○借貸20萬元以支付系爭房地之頭期款，事
        後伊已全數償還，該20萬元為伊之婚前財產，且係伊貸
        予戊○○而尚未獲償之款項，伊得分別依民法第1058條、
        民法第474條第1項、民法第179條等法律關係請求取回
        或返還。
      ⒉戊○○貸款部分：
        ⑴戊○○於91年10月22日向一銀分別貸款200萬元（下稱系
          爭第一筆貸款）及250萬元（下稱系爭第二筆貸款）
          。另於93年3月10日貸款220萬元（下稱系爭第三筆貸
          款）以代償系爭第二筆貸款債務，系爭第三筆借貸債
          務雖於婚後始發生，但既係為償還婚前債務（即系爭
          第二筆貸款）所生，仍應認列入其婚前債務。
        ⑵戊○○於兩造婚姻關係存續期間，以婚後財產清償下列
          貸款本息共計3,300,799元（1,611,414＋328,307＋1,3
          61,078＝3,300,799），依民法第1030條之2第1項應視
          為其現存之婚後財產：
          ①自結婚日起至基準日止，共繳納系爭第一筆貸款本
            息1,611,414元（含本金1,320,923元、利息290,00
            0元）。
          ②自結婚日起至93年3月10日止，共繳納系爭第二筆貸
            款本息328,307元（含本金257,890元、利息70,417
            元；戊○○以系爭第三筆貸款代償結清部分，僅為債
            務之變形，不予列計）
          ③自93年3月10日起至基準日止，共繳納系爭第三筆貸
            款本息1,361,078元（含本金1,169,738元、利息19
            1,340元）。
      ㈣戊○○在兩造離婚前，如附表所示提領現金之行為，係為
        減少伊對於剩餘財產分配所為之處分，依民法第1030條
        之3規定應追加計算，視為其現存之婚後財產。
      ㈤綜上，依民法第1030條之1第1項、第179條、第181條但
        書規定，求為判命戊○○給付400萬元及自起訴狀繕本送
        達翌日起至清償日止，按年息5%計算之利息之判決。原
        審判決命戊○○給付928,272元本息，駁回甲○○其餘之訴
        。甲○○、戊○○各自對其敗訴部分提起上訴與附帶上訴。
        上訴聲明：⒈原判決不利於甲○○部分廢棄；⒉上開廢棄部
        分，戊○○應再給付甲○○3,071,728元及自100年7月15日
        起至清償日止，按年息5%計算之利息；⒊願供擔保請准
        宣告假執行。對戊○○附帶上訴之答辯聲明：附帶上訴駁
        回。
二、戊○○則以：
    ㈠系爭房地乃伊退伍後為置產而獨自購置，並非兩造共同出
      資而借名登記於伊名下，自屬婚前取得之財產，顯非婚後
      財產。至於系爭房地之頭期款30萬元中之20萬元，係伊向
      乙○○借貸，事後已全數償還，多年來貸款本息亦由伊獨力
      清償，甲○○未為任何出資。甲○○主張系爭房地實為兩造共
      有，僅因貸款之便將其中1/2之權利借名登記為伊所有云
      云，並非事實。
    ㈡從而，伊於基準日之剩餘財產數額計算如下：
      ⒈依民法第1030條之2第1項以婚後財產清償婚前債務，應
        追加計算為婚後財產者有：
        ⑴92年4月30日至99年6月22日止，共償還系爭第一筆貸
          款本金620,923元。
        ⑵92年4月30日至93年3月10日止，共清償系爭第二筆貸
          款本金2,465,168元。至於此段期間由該筆貸款本金
          所生利息，為婚前債務於婚姻關係存續中所生孳息，
          依民法第1017第2項規定視為婚後債務，縱以婚後財
          產清償，亦不生追加計算之問題，故不列入。
        ⑶合計以婚後財產清償婚前債務共3,086,091元（即⑴＋⑵
          ）。
      ⒉系爭第三筆貸款為婚後債務，於基準日餘額為1,030,000
        元，應列為伊之婚後債務。
      ⒊兩造婚後至基準日止，下列以伊無償取得之財產清償婚
        前債務，依民法第1030條之2第2項規定，應追加為婚姻
        關係存續中所負債務：
        ⑴94年3月3日伊母丙○○自郵局提領現金100萬元，轉為現
          金支票交由伊存入戶頭，其中701,536元已於94年3月
          22 日償還系爭第一筆貸款。
        ⑵99年7月13日伊母丙○○、父己○○分別匯款45萬元、100
          萬元予伊以為贈與，其中701,352元於同年月14日用
          以清償系爭第一筆貸款，另441,367元則用以清償系
          爭第四筆債務。前者係以無償取得之財產清償婚前債
          務，不符民法第1030條之2第1項規定，故不得追加計
          算，後者則為以無償取得之財產清償婚姻關係存續中
          所負債務，依民法第1030條之2第2項規定，應追加為
          婚姻關係存續中所負債務。
        ⑶以上合計為1,142,903元（即⑴＋⑵）。
      ⒋綜上所述，伊之婚後財產為912,926元（3,086,091－1,03
        0,262－1,142,903＝912,926）。
    ㈢原法院受理兩造間酌定未成年人監護事件（案列：99年度
      監字第622號），曾囑託社團法人中華民國兒童人權協會
      進行家庭訪視，並作成家庭訪視建議表，已就兩造婚姻狀
      況詳為調查，伊因婚後整日與上訴人就房貸、小孩學費等
      經濟壓力爭吵，導致舊疾復發情緒日益不穩定，如今更係
      以喪失工作能力須倚賴年邁父母撫養，足徵甲○○並未有相
      對等之操持家務付出，對於伊婚後累積之財產更毫無貢獻
      ，如仍任甲○○請求高額之剩餘財產，伊之餘生勢必無以為
      繼，故如認甲○○之剩餘財產分配請求權存在，亦應依民法
      第1030條之1第2項規定調整或免除其分配額。
    ㈣甲○○雖主張附表所示之提款行為，依民法1030條之3第1項
      應視為現存之婚後財產云云。但甲○○迄未證明伊有何減少
      其對於剩餘財產分配之意圖，且伊提款時間均在接近年關
      期間，足認係為採買年貨或包紅包予家人等之用，每次提
      領之金額僅數萬元，並非意圖減少甲○○對於剩餘財產之分
      配所為。
    ㈤兩造婚後系爭房屋供兩造及子女居住使用，未出租得利，
      該段期間伊以婚後財產支付房貸，但系爭房地既由兩造共
      同居住使用，甲○○即應負擔其中1/2，伊自得依不當得利
      之法律關係，請求甲○○給付相當於系爭房屋租金之半數。
      查兩造婚後至基準日止共87個月，依系爭房屋附近之出租
      行情計算，系爭房屋（含車位）每月租金為18,294元，甲
      ○○應支付其中半數即795,789元（18,294×87×1/2＝795,789
      ），伊自得主張與甲○○之剩餘財產分配債權抵銷等語，資
      為抗辯。對甲○○上訴之答辯聲明：上訴及追加之訴均駁回
      。附帶上訴聲明：⒈原判決不利戊○○部分廢棄；⒉上開廢棄
      部分，甲○○在第一審之訴及假執行之聲請均駁回。
三、兩造於00年0月00日結婚，婚後未曾訂立夫妻財產契約，甲○
    ○於99年7月30日訴請與戊○○離婚，於同年10月21日成立離婚
    和解等事實，為兩造所不爭，並合意以基準日定本件兩造剩
    餘財產之範圍及價額。按法定財產制關係消滅時，夫或妻現
    存之婚後財產，扣除婚姻關係存續所負債務後，如有剩餘，
    其雙方剩餘財產之差額，應平均分配，民法第1030條之1第1
    項定有明文。兩造婚後既未訂立夫妻財產制契約，自應適用
    法定財產制，而離婚為法定財產制消滅之原因，甲○○以法定
    財產制關係已消滅，訴請分配夫妻剩餘財產之差額，即屬有
    據。茲就兩造有爭執之財產應否列入剩餘財產分配及計算方
    式，分述如下：
    ㈠系爭房地：
      ⒈戊○○於91年9月23日以總價466萬元向訴外人辛○○購買系
        爭房地，並於91年10月18日移轉登記為其所有，有不動
        產買賣契約書影本、不動產登記第一類謄本可證（原審
        卷一第10至11頁、第49至53頁），並經出賣人辛○○之代
        理人丁○○證述屬實（本院卷第131頁背面至133頁）。系
        爭房地既係戊○○於兩造結婚前所購入並登記為其所有，
        自為其婚前財產。
      ⒉至甲○○主張系爭房地係兩造以結婚為前提共同出資購買
        ，本應登記為共有，權利各1/2，並基於即將結婚之信
        賴關係及勞工貸款之便，借名登記為戊○○所有乙節，既
        為戊○○所否認，自應由甲○○就兩造間有借名登記關係存
        在之事實負舉證責任。然甲○○至今無法證明其所述借名
        登記乙節為真，其主張終止兩造間之借名登記關係，依
        民法第179條、第181條但書請求戊○○返還系爭房地價值
        扣除基準日貸款債務之半數，即屬無據。
    ㈡系爭房地買賣價金頭期款中之20萬元部分：
      ⒈兩造均不爭執系爭房地之頭期款30萬元中之10萬元係由
        戊○○出資，餘20萬元則由訴外人乙○○先行以銀行支票代
        墊以為支付，乙○○事後已獲償代墊款等事實，但究係何
        人向乙○○借票及清償代墊款乙節，所述不一。經查，上
        開20萬元係甲○○向乙○○借貸及清償之事實，迭據證人乙
        ○○於原審及本院證稱：「當時頭期款30萬元，其中10萬
        元是被告（戊○○）出的，20萬元是原告（甲○○）向我借
        的，……（問：原告還款給你是匯款還是現金？是一次還
        是分次？）她一部分是標會還我的，一部份是娘家有幫
        她的，原告拿現金還我，是分好幾次還，大約快一年還
        完　」（原審卷一第68頁背面至69 頁）、「……最後講
        好的頭期款就是總價金扣掉銀行同意貸款的金額，也就
        是30萬元，在洽談當時戊○○說他身上只有10萬元，另外
        20萬元是我的帳戶去開了銀行支票借給甲○○，才跟丁○○
        說請他安心，因為貸款什麼都估好了。……從頭到尾戊○○
        都跟我說他只有十萬元，我就提議由我先開20萬元支票
        給兩造當自備款，簽約當天我先去銀行開票後才去簽約
        。……支票我是借給甲○○，因為我跟戊○○不熟，我不可能
        借給他。……甲○○是陸陸續續拿現金還我，我記得當時她
        還去標會，還有當時她在安親班兼職教書，故她的錢不
        是很多，就是陸陸續續還給我，已經還清了」（本院卷
        第133頁背面至134頁背面）等語綦詳。雖戊○○辯稱：訂
        金30萬元係賣方當場訂定的賣屋條件，伊赴約前不知訂
        金為30萬元，身上僅帶10萬元，乙○○為趕快簽約，故提
        議先借支20萬元以支付訂金云云（本院卷第116頁背面
        ），但此與丁○○證稱：「（問：當天你有無印象戊○○說
        帶的錢不夠還向乙○○借款？）沒有，當時早就已經講好
        ，票簽約當場就交給我們。……（問：買賣雙方係於何時
        談定第一期簽約款為新台幣30萬元？）付款方式都談好
        才去簽約。我們約定付款方式是頭期款30萬元，其他都
        是辦貸款，我們並沒有特別約定要如何支付，只講到簽
        約當天買方要先付30萬元，其餘就是由銀行撥款。」及
        乙○○所述：「（問：簽約前戊○○是否就已經知道簽約款
        是30萬元？）事前兩造就知道」（本院卷第132至134頁
        背面）等語不符，難以憑信。復查，戊○○自承其父己○○
        早在看屋及準備簽約前之91年9月20日，自其臺灣企銀
        北三重分行存款帳戶提領現金30萬元透過戊○○之母丙○○
        轉交戊○○，並有存摺影本為證（本院卷第43頁、第47頁
        ），足見簽約時戊○○已有足額現金可供支付30萬元之頭
        期款，倘其自始即有意支付全額頭期款，顯可持該30萬
        元現金赴約，何需大費周章，僅以現金支付其中10萬元
        ，另向乙○○借票支付其餘20萬元？其所辯不符常情，不
        足採信，堪認該20萬元確係甲○○向乙○○所借。
      ⒉民法第1030之2第1項規定夫或妻之一方以其婚後財產清
        償其婚前所負債務，除已補償者外，於法定財產制關係
        消滅時，應納入現存之婚後財產計算，旨在避免以婚後
        財產清償與夫妻一方於婚前所負而與婚姻共同生活即婚
        姻貢獻無關之債務，致對他方造成不公（該條立法理由
        第二項參照）。為將來婚姻共同生活為目的而生之婚前
        債務，難謂與婚姻貢獻無關，倘適用上開規定，反而對
        於負債之一方造成不公，故於此種情形，宜限縮解釋為
        排除上開規定之適用，始符公平。查戊○○雖主張系爭房
        屋係其退伍時為置產而購入，與結婚無關云云，然從證
        人乙○○證述：「（問：為何登記被告的名字，不登記共
        同？）因為原告不符合首購的優惠利率，被告符合首購
        優惠利率。）」及「我就直接跟丁○○說能協助，因為兩
        造是買這個房子結婚用的，希望能圓他們的夢，請丁○○
        同意兩造只付30萬元的自備款…我們還考量由兩造中的
        何人擔任貸款人可以貸得比較多款項，因為甲○○曾經買
        過房子，不符合首購的條件，而戊○○沒有買過房子，所
        以以戊○○的名義去貸款就符合首購條件，不但利率低也
        可以貸得較多額度」等語（原審卷一第68頁背面、本院
        卷第134頁），足證兩造係詳為考量貸款利率及核貸額
        度後，始決定以戊○○為登記名義人，系爭房地顯非戊○○
        因個人置產而購入。再者，兩造於91年9月23日簽訂買
        賣契約時均在場，頭期款中之20萬元係由甲○○向乙○○借
        款支付等情，亦據乙○○證述在卷（本院卷第135頁），
        戊○○於同年10月18日取得系爭房地所有權，隨即於同年
        10月22日以之為擔保向一銀申辦貸款（即系爭第一、二
        筆貸款）時，由甲○○為連帶保證人等事實，亦為兩造所
        不爭（本院卷第78頁）。兩造既然共同參與買賣契約簽
        訂、頭期款之支付及申辦貸款等程序，且於購屋後半年
        餘結婚，婚後共同居住於系爭房屋等情，更加證明系爭
        房地確係兩造為結婚之目的所購置，戊○○空言否認為結
        婚購置系爭房地，不足採信。甲○○向乙○○借貸之20萬元
        ，雖係在婚前借貸所生，但甲○○既係為將來婚姻共同生
        活預為借貸，難謂與婚姻貢獻無關，依上述說明，縱事
        後以婚後財產清償，亦無民法第1030之2第1項之適用，
        故不予列入其婚後財產。
      ⒊甲○○另主張該20萬元係戊○○向其借貸之款項，伊得依民
        法第474條第1項消費借貸之法律關係請求返還云云，但
        戊○○否認兩造間有消費借貸關係存在，甲○○亦無法證明
        該筆款項係基於消費借貸之合意所交付，其該部分主張
        尚非可採。又按，夫妻離婚時，除採用分別財產制者外
        ，各自取回其結婚時之財產，如有剩餘，各依其夫妻財
        產制之規定分配之，民法第1058條第1項固有明文，但
        甲○○既於結婚前即已將20萬元交付出賣人，以為支付頭
        期款之用，該20萬元於其結婚時已不存在，顯非其婚前
        財產，自無從依民法第1058條規定請求取回，此項請求
        亦非有據。
      ⒋再按，主張不當得利請求權存在之當事人，對於不當得
        利請求權之成立要件應負舉證責任，即應證明他方係無
        法律上之原因而受利益，致其受有損害。如受利益人係
        因其給付而得利時，所謂無法律上之原因，即指其給付
        欠缺給付之目的，故主張該項不當得利請求權存在之當
        事人，自應舉證證明其欠缺給付之目的，始符舉證責任
        分配之原則（最高法院99年度台上字第2019號判決參照
        ）。甲○○既主張系爭房地係兩造以結婚為前提共同出資
        購買，該20萬元即係基於兩造間之購屋及出資之約定所
        交付，兩造並於購屋後數月成婚，難謂該20萬元之交付
        欠缺法律上之原因，其依民法第179條不當得利之法律
        關係請求返還，即不應准許。
    ㈢戊○○之貸款債務部分：
      ⒈系爭房地總價466萬元，於91年9月23日簽約時交付頭期
        款30萬元，餘款由戊○○於91年10月22日向一銀借貸各20
        0萬元及250萬元（即系爭第一、二筆貸款）給付，另於
        93年3月10日向同銀行借貸220萬元以結清系爭第二筆貸
        款餘額，上述各筆貸款本息均由戊○○帳戶扣款繳納之事
        實，分別有一銀100年8月18日一蘆洲字第00101號函（
        原審卷一第71頁至78頁）、100年12月23日一蘆洲字第0
        0156號函（原審卷二第10頁至18頁）、101年2月4日一
        蘆洲字第00017號函（原審卷二第101頁至120頁）可證
        。甲○○主張戊○○以婚後財產清償上述貸款之本息共計3,
        300,799元，係以婚後財產清償婚前債務，依民法第103
        0條之2第1項規定，應納入戊○○之婚後財產進行分配。
        惟查：
        ⑴系爭第一筆貸款200萬元：此筆借款時間在91年10月22
          日，顯在兩造結婚前，為戊○○之婚前債務。戊○○自婚
          後至基準日止共償還貸款本息1,611,414元（含本金1
          ,320,923元、利息000,491元），為兩造所不爭（本
          院卷第78頁背面），並有繳息記錄明細表（原審卷一
          第73至75頁）可稽，堪信為真實。依繳息記錄明細表
          還款記錄顯示，戊○○除於每月22日固定攤還貸款本息
          外，另於99年7月14日有一筆701,352元（本金70萬元
          、利息1,352元）之還款記錄，此係戊○○以還款前一
          日，分別自父己○○、丙○○受贈之100萬元、45萬元所
          清償之事實，為兩造所不爭，並有匯款申請書可證（
          本院卷第96頁、第155頁背面，原審卷一第96至97頁
          ），乃戊○○無償取得之財產，而非婚後財產。除此以
          外之本息共910,062元（1,611,414－701,352＝910,062
          ），足認為戊○○以婚後財產所清償。
        ⑵系爭第二筆貸款250萬元：此筆借款時間亦在91年10月
          22日，為戊○○之婚前債務，自婚後至基準日止共償還
          貸款本息328,307元（含本金257,890元、利息70,417
          元，至戊○○以系爭第三筆貸款220萬元代償部分，因
          屬婚前債務之變形，故不列入，詳見下⑶之說明），
          為兩造所不爭（本院卷第78頁背面），並有放款（單
          筆授信）攤還及收息記錄查詢單（原審卷二第14至15
          頁）可稽，堪認此部分貸款本息均以其婚後財產所清
          償。
        ⑶系爭第三筆貸款220萬元：此筆借款發生於00年0月00
          日，雖在兩造婚後，但戊○○借貸同日結清系爭第二筆
          貸款餘額220萬元，乃兩造所不爭，並有貸款清償記
          錄（本院卷第78頁背面、原審卷二第14頁）可稽，為
          戊○○婚前債務之變形，仍應認為其婚前債務。戊○○自
          婚後至基準日止共償還此筆貸款本息1,361,078元（
          含本金1,169,738元、利息191,340元），為兩造所不
          爭（本院卷第78頁背面），並有繳息記錄明細表（原
          審卷一第76至78頁）可稽。依繳息記錄明細表還款記
          錄顯示，戊○○於借款後，除於每月10日固定攤還貸款
          本息外，於94年3月22日有一筆701,536元（本金70萬
          元、利息1,536元）之還款記錄，係戊○○以94年3月間
          自丙○○受贈之100萬元清償之事實，為兩造所不爭，
          並有支票存根、轉帳記錄可證（本院卷第96頁、第15
          5頁背面，原審卷一第93至95頁），乃戊○○無償取得
          之財產，非婚後財產。除此以外之本息共659,542元
          （1,361,078－701,536＝659,542）可認為戊○○以婚後
          財產清償。
        ⑷綜上，戊○○以婚後財產清償其婚前債務共計1,897,911
          元（910,062＋328,307＋659,542＝1,897,911），民法
          第1030之2第1項規定，均應納入其婚後財產。甲○○未
          扣除戊○○自父母受贈之非婚後財產部分，主張上開三
          筆借款於兩造婚姻存續期間償還之本息總額3,300,79
          9元均為戊○○以婚後財產清償婚前債務，應列入其婚
          後財產云云，委無足取。
        ⑸戊○○雖辯稱：系爭第二筆貸款債務為伊之婚前債務，
          依民法第1017條第2項規定，婚前債務於婚姻關係存
          續中所生之利息，應視為婚後債務，故系爭第二筆貸
          款債務，而於婚後孳生之利息，縱以兩造婚後財產清
          償，亦屬以婚後財產清償婚後債務，不符民法第1030
          條之2第1項規定，不應納入伊現存之婚後財產計算云
          云。然民法第1017條第2項係為保障他方配偶之協力
          ，及日後剩餘財產之分配所設（該條項立法理由參照
          ），倘將夫妻一方婚前債務於婚姻關係存續中所生之
          孳息列入婚後債務，將減少他方配偶可受分配之財產
          ，對他方配偶殊屬不利，顯難以達成保障他方配偶日
          後剩餘財產之分配之立法目的，因此，該項所謂「婚
          前財產」應解為「婚前之積極財產」而不含「婚前之
          消極財產」在內。戊○○前揭所辯，尚非可採。
     ⒉按民法第1017條第1項明定夫或妻之財產分為婚前財產與
       婚後財產，由夫妻各自所有，不能證明為婚前或婚後財
       產者，推定為婚後財產，此筆借貸日期既在兩造婚姻關
       係存續期間，除有反證足以證明推定事實為真外，應推
       定為婚後債務。除前述三筆貸款外，戊○○尚於98年9月23
       日向一銀貸款50萬元（下稱系爭第四筆貸款），截至基
       準日止共繳納本息507,787元（本金50萬元、利息7,000
       元）之事實，為兩造所不爭（本院卷第78頁背面），甲○
       ○主張此筆借款非用於家庭生活費用，並無借貸之必要，
       戊○○亦未說明該筆貸款之用途，故不應列為婚後債務云
       云，然無法提出反證以實其說，自難遽信，仍應認為戊○
       ○之婚後債務。查此筆貸款之還款本息中，於99 年7月14
       日清償之441,367元（本金440,784、利息000）係戊○○以
       於同年月13日受贈自父母之145萬元（詳上㈢⒈⑴所述）之
       一部償還，有己○○於原審證述、臺灣中小企銀匯款申請
       書、郵政跨行匯款申請書、一銀放款（單筆授信）攤還
       及繳息記錄明細表影本各1件可證（原審卷一第96頁至98
       頁、第100頁），亦為甲○○所是認（本院卷第146頁），
       顯係以戊○○無償取得之財產清償婚後債務，依民法第103
       0條之2第2項適用同條第1項規定，應視為其婚姻關係存
       續中所負債務。
  ㈣戊○○自其兆豐銀行帳戶提領如附表所示現金部分：甲○○主張
    戊○○為減少伊對剩餘財產之分配，自其兆豐銀行帳戶提領如
    附表所示現金，依民法第1030條之3規定應追加計算，視為
    其現存之婚後財產云云。然甲○○係於99年7月30日始向原法
    院提起離婚訴訟（案列：99年度婚字第979號），且依其在
    離婚訴訟主張之事實發生於00年間以後，業經本院依職權調
    取兩造離婚案卷查明無訛，戊○○顯無從在95年間初即預知甲
    ○○欲訴訟離婚而陸續為附表所示之財產處分行為，甲○○亦不
    否認戊○○提款時間均在年終獎金匯入後不久，正值農曆年節
    前資金需求旺季，參以其提款之金額非鉅，縱其金額略高於
    平時，亦難遽認係為減少甲○○剩餘財產之分配所為之異常提
    領。此外，甲○○無法證明戊○○有「為減少他方對於剩餘財產
    之分配，而處分其婚後財產」之主觀惡意，其請求追加計入
    戊○○之婚後財產，為無理由。
  ㈤綜上所述，戊○○之婚後財產為1,897,911元，婚後債務為441,
    367元，戊○○應列入分配財產價值為1,456,544元（計算式：
    1,897,911－441,367＝1,456,544），甲○○之婚後財產與婚後
    債務均為零，故兩造婚後財產之差額為1,456,000元。
四、末查，夫妻剩餘財產之差額如平均分配顯失公平者，法院得
    調整或免除其分配額，此固為民法第1030條之1第2項所明定
    ，觀諸此條項之立法理由係謂：夫妻之一方有不務正業，或
    浪費成習等情事，於財產之增加並無貢獻者，自不能使之坐
    享其成，獲得非分之利益，此際如平均分配，顯失公平，應
    由法院酌減其分配額或不予分配。經查，兩造婚後育有一子
    庚○○，據己○○原審審理中證稱：兩造之子二歲前由甲○○照顧
    ，其後因甲○○工作之故，兩造之子三歲以後白天上托兒所，
    由證人去接小孩下課，至證人住處吃飯、洗澡，晚上再由戊
    ○○夫妻照顧，一直至小孩上國小為止。由此可見，甲○○婚後
    有扶養照顧兩造之子及從事工作，戊○○不能證明甲○○有不務
    正業及浪費財產成習之情事，其請求調整或免除甲○○所受分
    配額，非有理由。準此，兩造應列入分配之財產差額平均分
    配，甲○○可得之分配額為728,272元（計算式：1,456,544÷2
    ＝728,272）。
五、戊○○另主張兩造婚後系爭房地並未出租得利，而係供兩造及
    子女居住貸款均由其清償，該段期間伊以婚後財產支付之房
    貸，屬於民法第1003條之1之家庭生活費用，甲○○應負擔其
    中之半數，伊得依不當得利之法律關係，請求甲○○給付兩造
    婚姻關係存續期間相當於系爭房屋租金半數之金額即795,78
    9元，並與上開剩餘財產請求權抵銷云云。惟按，家庭生活
    費用，除法律或契約另有約定外，由夫妻各依其經濟能力、
    家事勞動或其他情事分擔之，民法第1003條之1第1項定有明
    文。戊○○既自承甲○○於兩造婚後多數時間係閒賦在家，並無
    收入（本院卷第44頁背面），則包括房貸在內之家庭生活費
    用，即應由具有經濟能力之戊○○負擔，況民法第1001條明定
    夫妻互負同居義務，甲○○基於該項義務居住於系爭房屋內，
    亦難謂為欠缺法律上之原因，戊○○主張以前開不當得利債權
    ，與系爭剩餘財產分配債權抵銷，為無理由。
六、從而，甲○○依民法第1030條之1第1項請求戊○○給付728,272
    元及自起訴狀繕本送達戊○○翌日（即100年7月15日）起至清
    償日止，按年息5%計算之利息，為有理由，應予准許，逾此
    所為之請求，為無理由，應予駁回，其假執行之聲請即失所
    附麗，應併予駁回。上開不應准許部分，原審為甲○○敗訴之
    判決，並駁回假執行之聲請，尚無違誤，上訴及追加意旨，
    就此部分指摘原判決不當，求予廢棄，為無理由，應駁回其
    上訴及追加之訴，其假執行之聲請亦乏所據，應併駁回之。
    而原審就超過上開應准許部分，為戊○○敗訴之判決，並分別
    為准、免假執行之宣告，尚有未洽，戊○○附帶上訴意旨就此
    部分指摘原判決不當，求予廢棄改判，為有理由，應由本院
    廢棄改判如主文第2、3項所示。至於上開應准許部分，原審
    判命戊○○給付，並為准、免假執行之宣告，雖其理由與本院
    認定略有不同，惟結論並無二致，仍應予維持，戊○○附帶上
    訴意旨，就此部分指摘原判決不當，求予廢棄，為無理由，
    應予駁回。
七、本件為判決之基礎已臻明確，兩造其餘之攻擊或防禦方法及
    證據，經本院斟酌後，認與本案爭點無涉，不足以影響本判
    決之結果，無逐一論駁之必要，併此敘明。
八、本件甲○○之上訴及追加之訴為無理由，戊○○之附帶上訴為一
    部有理由，一部無理由，爰判決如主文。
中　　華　　民　　國　 102　　年　　10　　月　　23　　日
                    家事法庭
                        審判長法　官   張競文
                              法　官   王本源
                              法　官   邱璿如
正本係照原本作成。
如不服本判決，應於收受送達後20日內向本院提出上訴書狀，其
未表明上訴理由者，應於提出上訴後20日內向本院補提理由書狀
（均須按他造當事人之人數附繕本）上訴時應提出委任律師或具
有律師資格之人之委任狀；委任有律師資格者，另應附具律師資
格證書及釋明委任人與受任人有民事訴訟法第466條之1第1項但
書或第2項（詳附註）所定關係之釋明文書影本。如委任律師提
起上訴者，應一併繳納上訴審裁判費。
中　　華　　民　　國　 102　　年　　10　　月　　24　　日
                              書記官  陳紀語
附註：
民事訴訟法第466條之1（第1項、第2項）：
對於第二審判決上訴，上訴人應委任律師為訴訟代理人。但上訴
人或其法定代理人具有律師資格者，不在此限。
上訴人之配偶、三親等內之血親、二親等內之姻親，或上訴人為
法人、中央或地方機關時，其所屬專任人員具有律師資格並經法
院認為適當者，亦得為第三審訴訟代理人。




















附表：

編號  提款日期             提領金額 1 95年1月2日 2萬元 2 95年1月9日 提領3次各3萬元（合計9萬元） 3 96年1月2日 提領3次各3萬、2萬、2萬元（合計7萬元） 4 97年1月2日 2萬元 5 97年1月4日 提領2次各2萬1千元、3萬元（合計5萬1千元） 6 98年1月5日 提領2次各2萬元、1萬8千元（合計3萬8千元） 7 98年2月2日 3萬元